【裁判字號】    95,台上,6102
【裁判日期】    951109
【裁判案由】    違反毒品危害防制條例
【裁判全文】
最高法院刑事判決            九十五年度台上字第六一○二號
上  訴  人  甲○○
                    樓之2
上列上訴人因違反毒品危害防制條例案件，不服台灣高等法院高
雄分院中華民國九十二年十二月十八日第二審判決（九十二年度
上訴字第二○三七號，起訴案號：台灣高雄地方法院檢察署九十
一年度偵字第一九五四一號），提起上訴，本院判決如下：
    主  文
原判決關於販賣第一級毒品部分撤銷，發回台灣高等法院高雄分
院。
其他上訴駁回。
    理  由
一、發回部分（即販賣第一級毒品部分）：
本件原判決認定：上訴人甲○○（綽號頭哥）前有竊盜、違反麻
醉藥品管理條例、毒品危害防制條例等前科，最後一次於民國八
十八年間因違反毒品危害防制條例案件，經台灣高雄地方法院判
處有期徒刑五月確定，於八十九年十二月十一日執行完畢。復基
於意圖營利販賣第一級毒品海洛因之概括犯意，自九十一年七月
中旬起至同年八月中旬止，以其所有0000000000號行
動電話為聯絡工具，由欲購買第一級毒品之韋立年及秘密證人Ｃ
１，與上訴人聯絡後，在高雄市○○街十八巷四十三號五樓之二
上訴人住處，每隔相當時日一次，連續販賣第一級毒品海洛因予
韋立年一次及Ｃ１二次施用，其中販賣給韋立年部分為新台幣（
下同）三千元（賒欠），販賣給Ｃ１之價格分別為六千元及一萬
元。嗣經鳳山憲兵隊於九十一年九月三日下午一時三十分許，持
台灣高雄地方法院核發之搜索票，至上址搜索，扣得上訴人所有
供販賣用之第一級毒品海洛因六包（驗後淨重共四‧三六公克）
、電子磅秤一台、空分裝袋十包、記載「韋」（即韋立年）賒欠
三千元之記事簿一本等情。因而撤銷第一審關於販賣第一級毒品
部分之判決，改判仍論處上訴人連續販賣第一級毒品（累犯）罪
刑，固非無見。
惟查：(一)、證人保護法第三條規定，依本法保護之證人，以願在
檢察官偵查中或法院審理中到場作證，陳述自己見聞之犯罪或流
氓事證，並依法接受對質及詰問之人為限。而「對依本法有保密
身分必要之證人，於偵查或審理中為訊問時，應以蒙面、變聲、
變像、視訊傳送或其他適當隔離方式為之。於其依法接受對質或
詰問時，亦同」，同法第十一條第四項亦有明文。亦即秘密證人
，於偵審中仍有依法到庭接受對質、詰問之義務，僅其為訊問或
對質、詰問時，應以蒙面、變聲、變像、視訊傳送或其他適當隔
離方式為之而已。又九十二年二月六日增訂公布之刑事訴訟法施
行法第七條之三規定：「中華民國九十二年一月十四日修正通過
之刑事訴訟法施行前，已繫屬於各級法院之案件，其以後之訴訟
程序，應依修正刑事訴訟法終結之。但修正刑事訴訟法施行前已
依法定程序進行之訴訟程序，其效力不受影響」。係以程序從新
為原則，故修正刑事訴訟法施行前，已繫屬於各級法院之案件，
於新法施行後，應依修正後之程序終結之，僅修正刑事訴訟法施
行前已依法踐行之訴訟程序（包含相關證據法則之適用），基於
法的安定性，其效力不受影響而已。從而依修正後規定應踐行之
訴訟程序，例如被告對證人之對質、詰問權等事項，均應依修正
後之程序為之，並就修正刑事訴訟法施行前及施行後所合法取得
，均具有證據能力之證據資料，本於合理之心證以定其取捨，並
非謂修正刑事訴訟法施行前已依法定程序取得證人之供述證據者
，即得依刑事訴訟法施行法第七條之三但書規定，剝奪被告依修
正後程序對證人之反對詰問權。原判決認定，上訴人於九十一年
七月中旬至同年八月中旬之間，曾以三千元之價格，販賣海洛因
予韋立年一次，係以秘密證人Ｃ１、Ｃ２之供述，以為論據（按
韋立年未曾到案）。惟上訴人則始終否認上情，並於原審請求傳
喚Ｃ１、Ｃ２到庭對質、詰問（見原審卷第六十一頁、第七十三
頁、第七十四頁、第八十頁、第八十六頁、第九十八頁）。經查
，Ｃ１、Ｃ２於鳳山憲兵隊詢問時及檢察官偵查中不利於上訴人
之供述，均在修正刑事訴訟法施行之前，原審於九十二年十二月
四日為審判時，前揭修正之規定，已自九十二年九月一日施行，
依刑事訴訟法施行法第七條之三規定，關於被告（即上訴人）對
證人反對詰問權之行使，應依修正後之規定。乃原審對於前揭聲
請調查之證據（傳喚Ｃ１、Ｃ２到庭對質、詰問），未予調查，
復未說明不予調查之理由，即遽行判決，自與證據法則有違。(二)
、刑事訴訟法第一百六十三條之二第一項雖規定當事人、代理人
、辯護人或輔佐人聲請調查之證據，法院認為不必要者，得以裁
定駁回之。惟所謂不必要，依同法條第二項規定，係指不能調查
者、與待證事實無重要關係者、待證事實已臻明瞭無再調查之必
要者及同一證據再行聲請者而言。倘該項證據於證明事實確有重
要關係，其待證事實復尚未明瞭，而又非不能調查者，自應依法
踐行調查之程序，否則縱經原法院以裁定駁回其聲請，仍屬應於
審判期日調查之證據未予調查，其判決當然違背法令。原判決認
定，上訴人於九十一年七月中旬至同年八月中旬之間，曾以三千
元之價格，販賣海洛因予韋立年一次，惟韋立年於鳳山憲兵隊詢
問時及偵審中，始終未曾到案接受訊（詢）問。上訴人於原審且
已聲請傳喚韋立年到庭對質、詰問（見原審卷第七十七頁），原
審亦認有調查該項證據之必要，而於準備程序依刑事訴訟法第二
百七十三條第一項第六款規定處理「證據調查之範圍、次序及方
法」時，諭知：「證人韋立年，由辯護人主詰問，檢察官反詰問
」，並已依法傳喚，但該傳票並未送達於韋立年，而以不明原因
退回（見原審卷第八十二頁第一行、第八十七頁、第八十九頁、
第八十九之一頁）。乃原審並未查明退回之原因，亦未追查有無
遷移新址，即逕以「韋立年去向不明，本院（指原審）認無再行
傳訊必要」（見原判決第八頁末行），而剝奪上訴人對質、詰問
權之行使，亦有未合。(三)、有罪判決所認定之事實，與所採用之
證據，不相適合時，即屬證據上理由矛盾，其判決當然為違背法
令。原判決事實認定，上訴人於九十一年七月中旬至同年八月中
旬之間，在高雄市○○街十八巷四十三號五樓之二住處，販賣第
一級毒品海洛因予韋立年一次。依其理由之說明，係以Ｃ１於鳳
山憲兵隊詢問時，供述親眼目睹上訴人販賣毒品海洛因予韋立年
，以為論據（見原判決第四頁第五行至第六行）。惟Ｃ１於鳳山
憲兵隊詢問時，係陳述：「我於九十一年四月於家中（高雄市前
鎮區○○○路五二三巷四弄四號四樓）見綽號『頭哥』（指上訴
人，下同）之男子來找我哥哥韋立年，販賣第一級毒品海洛因給
我哥哥施用，……」（見鳳山憲兵隊卷第二頁背面）。關於時間
、地點之供述，與原判決所認定之事實，完全不合，原審未予究
明即逕採為有罪判決之依據，自有證據上之理由矛盾。況原判決
另以上訴人被訴「自九十一年四月間起，至九十一年七月上旬止
，在高雄市○○街十八巷四十三號五樓之二住處內，連續販賣第
一級毒品海洛因予韋立年及……等不特定人」部分，因不能證明
其犯罪，爰說明不另為無罪之諭知（見原判決第十頁第十六行至
第十一頁末行）。但卻又以Ｃ１所供「九十一年四月」，曾目睹
上訴人販賣海洛因給韋立年，採為有罪判決之證據，前後亦自相
矛盾。又原判決認定，上訴人販賣海洛因給韋立年，係以Ｃ１、
Ｃ２之供述，採為證據。惟Ｃ１係供述，九十一年四月間在高雄
市前鎮區○○○路五二三巷四弄四號四樓家中，見綽號「頭哥」
者，販賣海洛因給韋立年，已見前述。而Ｃ２卻供述：「韋立年
於今（九十一）年七月中旬，曾邀約我至高雄市○○街十八巷四
十三號五樓之二，綽號『頭哥』住處泡茶，當時韋立年就在我面
前，向『頭哥』購買海洛因施打」（見鳳山憲兵隊卷第四頁背面
）。原判決既認定，上訴人販賣海洛因給韋立年僅有一次，但Ｃ
１、Ｃ２關於時間、地點之證述，無一相符，原判決卻同時採為
上訴人有罪判決之證據，理由亦顯矛盾。(四)、毒品危害防制條例
第十九條第一項固規定，犯該條例第四條之罪者，其供犯罪所用
或因犯罪所得之財物，均沒收之，但不及於供犯罪預備之物。倘
係供犯罪預備之物，以屬犯罪行為人者為限，始得依刑法第三十
八條第一項第二款規定諭知沒收。本件在上訴人住處查獲之「空
分裝袋十包」，原判決係依毒品危害防制條例第十九條第一項規
定諭知沒收。但該「空分裝袋十包」，究係已經供販賣毒品使用
？或尚未使用而屬供犯罪預備之物？原審未予調查、釐清，並為
必要之說明，即遽依毒品危害防制條例第十九條第一項規定諭知
沒收，亦嫌速斷。以上或為上訴意旨指摘所及，或為本院得依職
權調查之事項，應認原判決關於販賣第一級毒品部分，有撤銷發
回更審之原因。原判決說明不另為無罪諭知部分，基於審判不可
分原則，併予發回。又刑法部分修正條文於九十四年二月二日公
布，並自九十五年七月一日施行，其中第五十六條連續犯之規定
已經刪除、第四十七條累犯之規定亦已修正，於更審時應注意新
舊法之比較適用，併此指明。
二、駁回部分（即轉讓第一級毒品部分）：
按上訴得對於判決之一部為之，未聲明為一部者，視為全部上訴
，刑事訴訟法第三百四十八條第一項定有明文。本件上訴人對原
判決不服，提起上訴，未聲明為一部上訴，且於上訴狀及上訴理
由狀記載，不服原審法院所為之刑事判決（指九十二年度上訴字
第二○三七號）提起上訴，依前開規定，應視為全部上訴。惟第
三審上訴書狀，應敘述上訴之理由，其未敘述者，得於提起上訴
後十日內補提理由書於原審法院，已逾上述期間，而於第三審法
院未判決前仍未提出上訴理由書狀者，第三審法院應以判決駁回
之，刑事訴訟法第三百八十二條第一項、第三百九十五條後段規
定甚明。本件轉讓第一級毒品部分，上訴人於九十三年一月八日
提起上訴，並未敘述理由，迄今逾期已久，於本院未判決前仍未
提出，依上開規定，此部分上訴自非合法，應予駁回。
據上論結，應依刑事訴訟法第三百九十五條後段、第三百九十七
條、第四百零一條，判決如主文。
中    華    民    國  九十五  年  十一    月    九    日
                      最高法院刑事第十一庭
                          審判長法官  謝  俊  雄
                                法官  陳  世  雄
                                法官  魏  新  和
                                法官  吳  信  銘
                                法官  徐  文  亮
      本件正本證明與原本無異
                                      書  記  官
中    華    民    國  九十五  年  十一    月   十四   日
                                                     Ｒ


司法院資訊處製作；財團法人民間司法改革基金會備份。
